臺灣屏東地方法院刑事判決　　　　　　　 92年度訴字第763號
公　訴　人　臺灣屏東地方法院檢察署檢察官
被　　　告　戊○○
被　　　告　丁○○
指定辯護人　本院公設辯護人　謝弘章
上列被告因貪污等案件，經檢察官提起公訴（91年度偵字第4989
號），本院判決如下：
    主      文
丁○○公務員明知為不實之事項，而登載於職務上所掌之公文書
，足以生損害於公眾及他人，處有期徒刑壹年貳月；被訴侵占公
有財物部分無罪。
戊○○無罪。
    事      實
一、丁○○自民國84年1 月間起至88年7 月31日止，擔任屏東縣
    萬巒鄉赤山村村幹事，負責處理赤山村辦公處相關經費報銷
    及行政事務，為依據法令從事公務之人員，其在任職間，因
    赤山村辦公處在屏東縣萬巒鄉農會所設立之000-000-000000
    0-0 號公用帳戶內，如附表一所示之3 筆報費支出款項無憑
    證可供核銷，竟於受調職辦理移交之88年8 、9 月間某日，
    在屏東縣內埔鄉○○路61巷3 號住處，將先前向聯合報萬巒
    辦事處人員甲○○索取，其上蓋有「聯合報萬巒辦事處」及
    主任「李全儒」、收款員「李全儒」真正印文之空白報費收
    據3 紙，分別偽填「尊戶」、「報份」、「報費」及「備註
    」等欄位內容後，貼附在其職務上所掌之「赤山村辦公處粘
    貼憑證用紙」公文書上，並分別在憑證用紙上填寫如附表二
    所載不實內容後，蓋章留存（其中1 張並經不知情之赤山村
    村長戊○○蓋章），以備辦理移交，明知為不實之事項，而
    登載於職務上所掌之公文書，足以生損害於聯合報萬巒辦事
    處及屏東縣萬巒鄉公所會計帳目之正確性。
二、案經法務部調查局屏東縣調查站移送臺灣屏東地方法院檢察
    署檢察官偵查起訴。
    理      由
壹、有罪部分
一、訊據被告丁○○坦承上揭事實不諱，核與證人即聯合報萬巒
    辦事處人員甲○○於本院審理中證述情節相符，並有屏東縣
    萬巒鄉農會000-000-0000000-0 號赤山村辦公處客戶往來交
    易明細表及「赤山村辦公處粘貼憑證用紙」3 張在卷可稽，
    足認被告丁○○之自白與事實相符，事證明確，犯行堪以認
    定。
二、論罪科刑
  (一)、核被告丁○○所為，係犯刑法第210 條偽造私文書罪及第
      213 條公務員明知為不實之事項，而登載於職務上所掌之
      公文書罪，其為辦理移交之單一目的，在同一時間地點偽
      造3 張聯合報萬巒辦事處報費收據後，貼附在「赤山村辦
      公處粘貼憑證用紙」公文書上，並在3 張「赤山村辦公處
      粘貼憑證用紙」上為不實之登載，均係基於單一犯意接續
      所為，侵害相同之法益，應屬單純一罪，所犯偽造私文書
      罪與公文書登載不實罪間，有方法結果之牽連關係，應從
      一重之公文書登載不實罪處斷。
  (二)、按所謂行使偽造文書，乃依文書之用法，以之充作真正文
      書而加以使用之意，故必須行為人就所偽造文書之內容向
      他方有所主張，始足當之，有最高法院72年台上字第4709
      號判例可參，被告丁○○偽造聯合報萬巒辦事處報費收據
      及製作不實之「赤山村辦公處粘貼憑證用紙」，僅為順利
      辦理職務移交，已如前述，可認其並未依該文書之用法，
      以之充作真正文書而加以使用並就文書之內容有所主張甚
      明，公訴人認被告丁○○所為已達行使階段，尚有未洽，
      應予敘明。
  (三)、爰審酌被告丁○○並無不法犯罪前科，惟於任職村幹事期
      間，帳目混亂不清，為期順利辦理移交，竟以偽造文書手
      段掩飾其職務缺失，嚴重影響公家機關會計帳目之正確性
      ，所為殊不足取，其犯罪之動機、目的、手段、所生危害
      及犯後坦認錯誤、態度尚稱良好等一切情狀，量處如主文
      第一項所示之刑。
三、不另為無罪之諭知部分
  (一)、公訴意旨另以：被告丁○○明知84年至85年間該村辦公處
      實際所繳總報費金額為新台幣（下同）108,720 元，竟意
      圖為自己不法之所有，以收據遺失為由，向不知情之聯合
      報萬巒辦事處收費員索取空白報費收據4 張，於偽填日期
      、金額並製作內容不實之支出憑證後，持向該村辦公處辦
      理核銷報費123,480 元，以此方式詐得公款14,760元，足
      生損害於聯合報及赤山村辦公處業務登載之正確性，因認
      其此部分所為另犯貪污治罪條例第5 條第1 項第2 款之利
      用職務機會詐取財物罪。
  (二)、訊之被告丁○○否認有前揭犯行，辯稱：「84年初接任村
      幹事之時，曾代墊村辦公處積欠之中國時報報費16,000元
      ，有收據為憑，並未利用職務之機會詐取財物」等語。經
      查，屏東縣萬巒鄉赤山村辦公處84年至85年間實際繳納報
      費金額為108,720 元，惟依該村辦公處客戶往來交易明細
      表所載分別於附表一所示日期支出之報費金額，及被告事
      後補作不實之「赤山村辦公處粘貼憑證用紙」，其所載應
      核銷報費金額（如附表一所示），總計均為123,480 元，
      其間差額為14,760元等情，固據證人即聯合報萬巒辦事處
      人員甲○○及中國時報萬巒辦事處人員己○○○證述屬實
      ，並有屏東縣萬巒鄉農會000-000-0000000-0 號赤山村辦
      公處客戶往來交易明細表及被告事後補作不實之「赤山村
      辦公處粘貼憑證用紙」3 張可資比對。
  (三)、惟查，被告接任村幹事後，確實以現金16,000元墊付屏東
      縣萬巒鄉赤山村辦公處84年以前積欠中國時報萬巒辦事處
      之報費等情，已據該辦事處人員己○○○於本院審理中結
      證屬實，並有報費收據1 份在卷可參；雖赤山村前任村幹
      事乙○○於本院審理中供稱無積欠報費之情事，然與上開
      己○○○所證及報費收據之記載不符，且赤山村是否積欠
      84年以前之報費，與乙○○有相當之利害關係，顯難單憑
      乙○○所供，而為不利被告丁○○之認定。被告丁○○上
      開代墊報費之辯解，尚屬可採。
  (四)、按貪污治罪條例第5 條第1 項第2 款利用職務上之機會詐
      取財物罪，就詐取財物之要件言，與刑法詐欺罪相同，必
      須行為人意圖為自己或第三人不法之所有，以詐術使人將
      本人或第三人之物交付為要件（最高法院92年度台上字第
      1141號判決參考）。本件赤山村辦公處帳戶所載支出之報
      費金額（123,480 元）雖比實際繳納報費金額（108,720
      元）多出14,760元之差額，足認被告丁○○處理支付報費
      事務確有帳目不清之情事，然其私人既已為赤山村辦公處
      代墊16,000元報費，則縱然將該14,760元差額納為己有以
      償付代墊款，亦難認有何為自己不法所有之意圖，其所為
      顯與利用職務上機會詐取財物罪之構成要件有間。此外，
      本院亦查無證據足資認定被告丁○○有何公訴人所指利用
      職務機會詐取財物之犯行，應認被告此部分犯罪尚屬不能
      證明，惟因公訴人起訴認此部分與前開論罪科刑之偽造文
      書部分有裁判上一罪之牽連關係，爰不另為無罪之諭知，
      併予敘明。
貳、無罪部分
一、公訴意旨略以：被告戊○○自83年8 月1 日起至87年7 月31
    日止，擔任屏東縣萬巒鄉赤山村村長、被告丁○○自84年1
    月間起至88年7 月31日止，擔任該村村幹事，2 人負責處理
    赤山村相關行政事務，於任職期間，均係依據法令從事公務
    之人員。87年間，赤山村辦理村鄰長自強活動時，戊○○、
    丁○○明知「87年度縣市及鄉鎮縣轄市預算共同費用編列基
    準」、「各機關學校自強文康活動實施要點」及萬巒鄉公所
    相關規定，就各機關辦理自強活動應在年度預算編列科目項
    下及預算金額內支應，其辦理該項活動費用超過補助以外部
    分，應由參與人員自行負擔，而該村「村鄰長自強活動」費
    用每年度僅編列15,480元，即該村18位村鄰長，每人僅能獲
    860 元之補助，詎戊○○、丁○○2 人竟基於共同犯意，非
    法挪用該村辦公處87年4 月份之村辦公費4,000 元及同年6
    月10日萬巒鄉民代表會核撥補助該村辦公處購買廣播主機及
    線路修理款35,000元，用以支應當年度村鄰長自強活動補助
    款不足部分，圖利自己及其他鄰長共39,520元，因認被告2
    人共同涉有貪污治罪條例第4 條第1 項第1 款之侵占公有財
    物罪嫌（檢察官就此部分原起訴被告犯圖利罪，公訴檢察官
    變更起訴法條為侵占公有財物罪）。
二、訊之被告丁○○坦承分別於87年4 月10日自赤山村辦公處帳
    戶領用20,000元（扣除萬巒鄉公所核准村鄰長自強活動補助
    款15,480元，實際挪用之辦公費為4,520 元）及同年6 月10
    日領用35,000元（詳如附表三所載），用以支應村鄰長自強
    活動經費之事實不諱，並有屏東縣萬巒鄉農會000-000-0000
    000-0 號赤山村辦公處客戶往來交易明細表及日期各為87年
    4 月10日、同年6 月10日之「赤山村辦公處粘貼憑證用紙」
    2 張在卷可稽。雖被告2 人均否認挪用萬巒鄉民代表會核撥
    之補助村辦公處購買廣播主機及線路修理款35,000元之事實
    ，辯稱：「確實有購買廣播主機及修理線路」云云；惟查，
    (一)、被告2 人就此部分均無法提出任何單據或證人以資證明
    ，(二)、屏東縣萬巒鄉民代表會核撥補助赤山村辦公處購買廣
    播主機及線路修理款35,000元之日期為87年6 月10日，惟被
    告當日即以村鄰長及地方仕紳自強活動不足款名義，將該35
    ,000 元 領出支用等情，有代表會支出傳票、赤山村辦公處
    同上客戶交易明細表及87年6 月10日「赤山村辦公處粘貼憑
    證用紙」在卷可資查考，(三)、同年12月15日，屏東縣萬巒鄉
    公所即與順統水電工程有限公司訂約，修繕赤山村之廣播系
    統，內容包括廣播主機、喇叭頭、麥克風及線材等多項換新
    及修繕，總工程費168,000 元，有工程契約書一份在卷可按
    ，並據順統水電工程有限公司負責人丙○○到庭結證屬實，
    若被告2 人確實將上開35,000元補助款用以購買廣播主機及
    線路修理，則萬巒鄉公所實無於同年年底再度支出168,000
    元經費換新及修繕赤山村廣播系統之必要。被告2 人此部分
    所辯，顯然無據，彼等挪用赤山村辦公費4,520 元及萬巒鄉
    民代表會核撥補助購買廣播主機及線路修理款35,000元，應
    屬事實。
三、惟按貪污治罪條例第4 條第1 項第1 款之侵占公有財物罪，
    係以依據法令從事公務之人員具有意圖為自己或第三人不法
    所有之意思，即其主觀上有不法所有之意圖為要件，如僅將
    保管之公有財物，撥充其他正當公務用途或開支不當，不照
    章核銷，列冊呈報，祇屬行政違法處分，尚難認其有不法所
    有之意圖，自不能以侵占公有財物罪相繩（最高法院92年度
    台上字第6984號判決參考）。依屏東縣政府93年1 月20日屏
    府民行字第0930014400號函所示：有關村（里）辦公處之辦
    公經費，雖應依規定辦理報銷，惟並未規定其會計科目。關
    於萬巒鄉民代表會核撥補助村辦公處購買廣播主機及線路修
    理款部分，雖受補助之村辦公處應依指定用途執行，始符合
    原補助單位之意旨，惟現行法令對於補助款應依補助機關指
    定之用途執行部分，並未定有規範，亦有行政院主計處94年
    9 月8 日處實一字第0940006907號覆函在卷可查。
四、另貪污治罪條例第6 條第1 項第4 款之圖利罪（檢察官就此
    部分原起訴被告犯圖利罪，公訴檢察官變更起訴法條為侵占
    公有財物罪），於90年11月7 日修正為「對於主管或監督之
    事務，明知違背法令，直接或間接圖自己或其他私人不法利
    益，因而獲得利益者」，除將可罰性限縮在圖私人不法利益
    外，其犯罪構成要件並以行為人「明知違背法令」為必要。
    而所謂「違背法令」，依立法理由之說明，其「法令」係指
    法律、法律授權之法規命令、職權命令、委辦規則等，對不
    特定多數人民就一般事項所作對外發生法律效果之規定而言
    。本件公訴人起訴所憑之「87年度縣市及鄉鎮縣轄市預算共
    同費用編列基準」，其中乙項之三有關鄉鎮村里自強活動費
    用部分，固然規定應按編制員工人數每人每年800 元編列（
    萬巒鄉公所實際核撥金額每人為860 元，共18人，合計15,4
    80元），惟該費用編列基準及公訴人所列舉之「各機關學校
    自強文康活動實施要點」與所謂「萬巒鄉公所相關規定」，
    就辦理自強活動超過編列預算部分之金額應如何支應、是否
    得以其他經費流用，並無任何規定，公訴人遽予推論辦理自
    強活動費用超過補助部分，應由參與人員自行負擔，尚嫌率
    斷。況且上開「87年度縣市及鄉鎮縣轄市預算共同費用編列
    基準」及「各機關學校自強文康活動實施要點」，僅屬特定
    行政機關或學校之內部規範，並非對不特定多數人民就一般
    事項所作對外發生法律效果之規定，顯非貪污治罪條例第6
    條第1 項第4 款圖利罪所規定之「法令」，執行公務縱有違
    反上開規範，依前述說明，亦難認已構成該條所謂之「明知
    違背法令」。
五、被告2 人挪用赤山村辦公費4,520 元及萬巒鄉民代表會核撥
    補助購買廣播主機及線路修理款35,000元之事實，固屬實在
    ，惟並無任何證據證明被告將該款項納入私囊，且村（里）
    辦公處之辦公經費並未規定其會計科目，現行法令對於補助
    款應依補助機關指定之用途執行部分，亦未定有規範，已如
    前述，則被告2 人將挪用款項支應鄰長自強活動之不足款，
    應僅屬開支不當，未照章核銷，尚難認有為自己或第三人不
    法所有之意圖，甚或明知違背令而圖利私人之故意，自不能
    以侵占公有財物罪或圖利罪相繩。此外，復查無其他具體事
    證足認被告2 人有何公訴人所指之貪污犯行，被告此部分之
    犯罪不能證明，自應為無罪之諭知。
據上論斷，應依刑事訴訟法第299第1項前段、第301條第1項，刑
法第210條、第213條、第55條判決如主文。
本案經檢察官林吉泉到庭執行職務
中　　華　　民　　國　　94　　年　　10　　月　　31　　日
                  刑事第三庭  審判長法  官  楊清安
                                    法  官  楊萬益
                                    法  官  柯雅惠
以上正本證明與原本無異。
如不服本判決應於收受判決送達後10日內向本院提出上訴書狀，
其未敘述上訴理由者，並得於提起上訴後10日內向本院補提理由
書狀（均須按他造當事人之人數附繕本），切勿逕送上級法院。
                                    書記官  曾文玲
中　　華　　民　　國　　94　　年　　10　　月　　31　　日
附表一：
┌──┬────┬────────┬─────────┐
│編號│日    期│ 金  額 (新台幣)│  帳  戶  號  碼  │
├──┼────┼────────┼─────────┤
│01  │85.01.17│ 50,000元       │000-000-0000000-0 │
├──┼────┼────────┼─────────┤
│02  │85.06.11│ 49,000元       │000-000-0000000-0 │
├──┼────┼────────┼─────────┤
│03  │86.01.23│ 24,480元       │000-000-0000000-0 │
└──┴────┴────────┴─────────┘
附表二：
┌──┬────┬────────┬─────────┐
│編號│日    期│ 金  額 (新台幣)│  用  途  說  明  │
├──┼────┼────────┼─────────┤
│4   │ 未填寫 │ 50,000元       │ 鄰長報紙費全年份 │
├──┼────┼────────┼─────────┤
│13  │85.06.11│ 49,000元       │ 全年鄰長報費     │
├──┼────┼────────┼─────────┤
│39  │86.01.23│ 24,480元       │ 鄰長報紙費       │
└──┴────┴────────┴─────────┘
附表三：
┌──┬────┬────────┬─────────┐
│編號│日    期│ 金  額 (新台幣)│  帳  戶  號  碼  │
├──┼────┼────────┼─────────┤
│01  │87.04.10│ 20,000元       │000-000-0000000-0 │
├──┼────┼────────┼─────────┤
│02  │87.06.10│ 35,000元       │000-000-0000000-0 │
└──┴────┴────────┴─────────┘
註：編號01之20,000元部分，應扣除萬巒鄉公所核准鄰長自強活
    動之補助款15,480元，實際挪用之辦公費為4,520元
附錄論罪法條：
中華民國刑法第210條
(偽造變造私文書罪)
偽造、變造私文書，足以生損害於公眾或他人者，處5 年以下有
期徒刑。
中華民國刑法第213條
(公文書不實登載罪)
公務員明知為不實之事項，而登載於職務上所掌之公文書，足以
生損害於公眾或他人者，處1 年以上7 年以下有期徒刑。
